臺灣臺中地方法院民事裁定　100年度再字第14號
再審原告　　邱寶幸
再審被告　　邱坤金
上列當事人間再審之訴事件，再審原告對於本院民國96年10月25
日96年度訴字第1600號確定判決提起再審之訴，本院裁定如下：
    主      文
再審之訴駁回。
再審訴訟費用由再審原告負擔。
    事實及理由
一、再審意旨略以：
（一）再審被告係受其大哥邱平城夫婦．二哥邱永林夫婦及其配
      偶賴淑梅影響而反悔，並無遭詐欺而為贈與之意思表示，
      該贈與之意思表示自始有效，依民法第408 條第2 項規定
      ，再審被告不得撤銷之：
  １、再審原告於民國74年父親過世之際，辦理拋棄繼承400 餘
      坪土地，其最小弟弟即再審被告為感謝原告自57年至67年
      扶養之恩，於96年4 月18日與再審原告簽立系爭贈與契約
      書，約定「立贈與書人邱坤金感謝姐姐邱寶幸自民國57
      年至67年扶養之恩，願意拿出臺中市○○區○○段117 地
      號面積壹百坪贈與姐姐邱寶幸。特立此贈與書為據。」。
  ２、再審被告之配偶不將權狀交付，再審被告於96年4 月26日
      與再審原告訂立契約書，約定「立書人邱坤金需要建功段
      117 地號所有權狀與印章，請太太賴淑梅拿出來給姐姐邱
      寶幸辦理過戶贈與之用。」，同意將其所有之建功段117
      地號所有權狀與印章交與再審原告辦理過戶贈與之用，亦
      屬理所當然。嗣因再審被告受其配偶賴淑梅及其大哥夫婦
      、二哥夫婦之影響，而未依約辦理所有權移轉登記手續，
      再審原告遂於96年5 月3 日以存證信函告以：限賴淑梅於
      10 天 內拿出證件辦理贈與登記，否則須負法律責任與訴
      訟費用等語，係正大光明向賴淑梅提出請求，何須利用再
      審被告家人不在，欺瞞再審被告，要求再審被告於上開契
      約書上簽名？且再審配偶不交付權狀，再審被告向地政事
      務所申請補發，亦理所當然。
  ３、臺中市中正地政事務所並無發函通知其餘共有人即再審被
      告大哥邱平城、二哥邱永林，而是邱平城、邱永林偽造地
      政事務所發函通知其餘共有人，來欺瞞律師及法官。
  ４、再審被告係國小六年畢業（未留級）、國中三年畢業（未
      留級）、當兵兩年退伍、後於臺中潭子加工區上班，皆與
      一般人相同。而其於96年8 月1 日庭上之應事對答、對事
      物之領悟力、理解力、表達能力（如法官詢問，對其不利
      皆答不知道、沒有、忘記了，對其有利皆答準確），並未
      與一般人有差異，此由原判決書第8 頁第14行至第29行：
      「本件兩造均肯認被告能獨立以法律行為負義務而有訴訟
      能力，被告於本院審理時回答對本院之詢問：『（國語是
      否聽得懂？）聽得懂…』等語（見本院卷64至66頁）多能
      對答如流，應有訴訟能力，足見被告並未與一般人有差異
      。」等語，亦可證之。故再審被告有辨識能力，無易受騙
      ，並無其所稱智力不足，識字不多，無法完整理解文字意
      義，語言表達、對事物之理解、邏輯能力與正常人有顯著
      之差距等情形。
（二）再審原告於67年9 月28日結婚前所賺之錢，均有扶養同住
      一起之再審被告，故再審原告主張自57年至67年止，對再
      審被告有扶養之恩：
  １、兩造簽立之贈與書約定：「立贈與書人邱坤金感謝姐姐
      邱寶幸自民國57年至民國67年扶養之恩．．．」
  ２、兩造之母即證人邱徐玉到院證稱：邱坤金是伊與伊先生扶
      養她長大的，伊先生當時種植稻田，他如果耕作就會生病
      ，伊先生也有到外面工作，伊女兒（即再審原告）也有到
      外面工作，但是邱坤金都是父母在養的，伊女兒有無外出
      工作賺取金錢拿回家家用，伊忘記了等語，足見再審原告
      確實有到外面工作賺錢。另證人邱徐玉到庭先證稱：伊先
      生只有種植稻田，他如果去耕作就會生病（伊先生當時兩
      次胃大量出血住院治療) 等語，後又稱：伊先生也有到外
      面工作，邱坤金都是父母在養的云云，惟兩造父親如果去
      耕作就會生病，根本無法到外面工作賺錢，證人邱徐玉所
      證：「伊先生也有到外面工作，邱坤金都是父母在養的。
      」云云，顯然虛偽錯誤。
  ３、證人邱徐玉於96年3 月11日所書立之確認書上記載：茲邱
      寶幸自55年至67年所賺的錢全部拿給母親邱徐玉，現今96
      年3 月11日，母親認為三位兒子有繼承祖先留下來田地，
      所以要邱平城、邱永林、邱坤金三位兒子拿出祖先留下來
      的田地補償給邱寶幸等語，再審被告所提出其於同日所立
      之確認書，亦有同一內容記載，再參以原告所提出之兩造
      對話之錄音譯文，可以證明再審被告曾先後表示：要給他
      一些等語，足見當時再審原告確曾將外出工作所得賺取之
      金錢交付予兩造之母邱徐玉，以貼補家用，而補貼家用就
      是再審被告有用到、吃到再審原告所賺的錢，故再審原告
      自57年至67年有扶養同住一起之再審被告。
  ４、兩造之兄邱平城證述：「當時家計由父母負擔，被告小時
      候由父母親照顧長大。」云云，再審原告之弟即邱永林證
      述：「父母當時從事農稱，身體狀況可以養活家庭」云云
      ，均非事實，蓋依證人邱徐玉之證述，兩造父親只有種植
      稻田，如果去耕作就會生病，故再審被告並無法由父母親
      照顧長大。再參以證人邱平城、邱永林有偽造附件三所示
      之臺中市中正地政事務所函文之不實情事，足見渠等2 人
      所證應屬不實。
（三）綜上所述，原告依民法第409 條第1 項規定向被告請求應
      將坐落於臺中市○○區○○段117 地號土地面積2873平方
      公尺、應有部分230154/1000000持分及將坐落於臺中市○
      ○區○○段117 之5 地號土地面積1436平方公尺應有部分
      230154/1000000持分，計算式為（2873平方公尺÷3 ×23
      0154/1000000＋1436平方公尺÷3 ×230154/1000000）＝
      330.58平方公尺之所有權移轉登記予原告，於法有據。
（四）因法官諭知證人具結之義務及偽證之處罰並命其朗讀結文
      後具結，故上開所述再審原告當時不能使用，否則會陷其
      母親即證人邱徐玉被處7 年以下有期徒刑。今因證人邱徐
      玉已於100 年6 月30日過世，再審原告已無陷母親於處7
      年以下有期徒刑之情形。爰依民事訴訟法第500 條第1 、
      2 項規定，在30日之不變期間內提出再審之訴。
（五）並聲明：
  １、原判決「（一）被告抗辯系爭贈與契約書係被告遭詐欺陷
      （民事聲請再審狀誤載為「限」）於錯誤所致，應可採信
      。（二）被告依民法第408 條第1 項之規定撤銷贈與，仍
      屬有據。（三）從而原告依系爭贈與契約之法律關係，請
      求判決被告應將系爭117 地號土地面積2873平方公尺應有
      部分之230154/1000000持分及將系爭117 之5 地號土地面
      積1436平方公尺應有部分之230154/1000000持分移轉登記
      予原告，於法無據，應予以駁回。」均廢棄。
  ２、兩造書立系爭贈與契約書並無遭詐欺所致，依民法第408
      條第2 項之規定，再審被告不得撤銷贈與，應將坐落於臺
      中市○○區○○段117 地號土地面積2873平方公尺÷3 應
      有部分之230154/1000000持分及將坐落於臺中市○○區○
      ○段117 之5 地號土地面積1436平方公尺÷3 應有部分之
      230154/1000000持分，計算式為（2873平方公尺÷3 ×23
      0154/1 000000 ＋1436平方公尺÷3 ×230154/1000000）
      ＝330.58平方公尺移轉登記予再審原告。
  ３、第一審、聲請再審之訴訴訟費用由再審被告負擔。
二、按再審之訴，應於30日之不變期間內提起。前項期間，自判
    決確定時起算，判決於送達前確定者，自送達時起算；其再
    審之理由發生或知悉在後者，均自知悉時起算，同法第500
    條第1 項、第2 項前段復有明定。且按民事訴訟法第398 條
    第1 項規定：「判決，於上訴期間屆滿時確定。但於上訴期
    間內有合法之上訴者，阻其確定。」，第一審判決既經當事
    人於上訴期間內提起合法之上訴，依上開規定，即阻其確定
    ，其訴訟並因而繫屬於第二審法院。嗣當事人於上訴期間屆
    滿後撤回其上訴者，第一審判決應於撤回上訴生效時始確定
    （最高法院96年度第6 次民事庭會議決議可資參照）。又按
    原告於判決確定前，得撤回訴之全部或一部。但被告已為本
    案之言詞辯論者，應得其同意。訴之撤回，被告於期日到場
    ，未為同意與否之表示者，自該期日起；其未於期日到場或
    係以書狀撤回者，自前項筆錄或撤回書狀送達之日起，10日
    內未提出異議者，視為同意撤回。民事訴訟法第262 條第1
    項、第4 項定有明文。再按再審之訴不合法者，法院應以裁
    定駁回之。同法第502 條第1 項亦有明定。
三、經查：
（一）本件再審原告係對本院96年度訴字第1600號民事判決提起
      再審之訴，經本院調取該民事案卷審閱結果，本院於96年
      10月25日以96年度訴字第1600號民事判決判決再審原告敗
      訴後，再審原告於法定期間內提起上訴，後由臺灣高等法
      院臺中分院97年度上字第10號受理在案，嗣於97年2 月20
      日，再審原告以兩造業已達成和解，提出民事撤回上訴狀
      ，撤回上訴，並於97年2 月29日將該民事撤回上訴狀送達
      於再審被告之訴訟代理人宋永祥律師，再審被告於收受上
      開撤回書狀後，並未於10日提出異議。揆諸前揭說明，本
      院96年度訴字第1600號民事判決於97年3 月10日24時，業
      已確定。再審原告遲至100 年7 月28日始提起本件再審之
      訴，有民事聲請再審狀上本院收發室日期戳章可憑，顯已
      逾30日不變期間。
（二）再審原告雖謂：其母即證人邱徐玉作偽證，為免陷其母於
      罪，故於證人邱徐玉100 年6 月30日過世，始提起本件再
      審之訴云云。然按不變期間，法院不得依聲請或依職權伸
      長或縮短之（最高法院23年抗字第343 號判例參照）。民
      事訴訟法關於提起再審之期間，僅規定在第500 條：「再
      審之訴，應於三十日之不變期間內提起。前項期間，自判
      決確定時起算，判決於送達前確定者，自送達時起算；其
      再審之理由發生或知悉在後者，均自知悉時起算。但自判
      決確定後已逾五年者，不得提起。以第四百九十六條第一
      項第五款、第六款或第十二款情形為再審之理由者，不適
      用前項但書之規定。」，並無當事人如預慮一定親等間之
      親屬受刑事訴追者，可於該預慮消除時，再起算30日不變
      期間之規定。且證人邱徐玉係於本院96年度訴字第1600號
      民事事件審理時，於96年8 月1 日出庭作證，再審原告亦
      有在庭聽聞，縱有再審原告所主張證人邱徐玉為虛偽陳述
      之事實，該事由不僅非民事訴訟法第496 條第1 項所列得
      提起再審之訴之事由，且發生時點係在本院96年度訴字第
      1600號民事判決確定前，再審原告更於當時即已知悉，核
      與民事訴訟法第500 條第2 項中段「其再審之理由發生或
      知悉在後者，均自知悉時起算」之要件，並不相合。準此
      ，再審原告提起本件再審之訴，仍應遵守自判決確定時起
      算30日之不變期間。
（三）綜上所述，再審原告提起本件再審之訴，既已逾30日之不
      變期間，揆諸前揭規定，即不合法，應予駁回。
四、依民事訴訟法第502 條第1 項、第95條、第78條，裁定如主
    文。
中    華    民    國   100    年    11    月    30    日
                  民事第一庭    法  官  莊嘉蕙
正本係照原本作成
如不服本裁定，應於送達後10日內向本院提出抗告狀，並繳納抗
告費新臺幣1,000 元。
中    華    民    國   100    年    11    月    30    日
                                書記官  吳詩琳